ACORDAO-COMPLETO-2439123

ACÓRDÃO 1659/2021 ATA 2/2021 - SEGUNDA CÂMARA

VISTOS, relatados e discutidos estes autos de Tomada de Contas Especial referente a recursos repassados ao Município de Brejo Grande do Araguaia/PA pelo Fundo Nacional de Assistência Social (FNAS) para execução dos programas de Proteção Social Básica (PSB) e Proteção Social Especial (PSE) no exercício de 2008,
ACORDAM os Ministros do Tribunal de Contas da União, reunidos em Sessão da Segunda Câmara, diante das razões expostas pelo Relator, em:
9.1. considerar revéis os responsáveis José Antônio Lima Ferreira e Geraldo Francisco de Morais, para todos os efeitos, dando-se prosseguimento ao processo, com base no art. 12, § 3º, da Lei 8.443/1992; 
9.2. julgar irregulares, nos termos dos arts. 1º, inciso I, 16, inciso III, alíneas "a" e "c", da Lei 8.443/1992, c/c os arts. 19 e 23, inciso III, da mesma Lei, as contas dos responsáveis indicados nos subitens abaixo, condenando-os ao pagamento das importâncias a seguir especificadas, atualizadas monetariamente e acrescidas dos juros de mora, calculadas a partir das datas discriminadas até a data da efetiva quitação do débito, fixando-lhe o prazo de quinze dias, para que comprove, perante o Tribunal, o recolhimento das referidas quantias aos cofres do Tesouro Nacional, nos termos do art. 23, inciso III, alínea "a", da citada lei, c/c o art. 214, inciso III, alínea "a", do Regimento Interno do TCU:
9.2.1 José Antônio Lima Ferreira:
	Data de ocorrência
	Valor histórico (R$) 
		Data de ocorrência
	Valor histórico (R$) 

	24/3/2008
	2.400,00
		21/5/2008
	65,00

	2/4/2008
	655,12
		28/5/2008
	65,00

	2/4/2008
	1.295,06
		11/6/2008
	65,00

	2/4/2008
	1.295,06
		16/6/2008
	65,00

	13/6/2008
	412,30
		16/6/2008
	65,00

	13/6/2008
	1.008,82
		16/6/2008
	65,00

	16/6/2008
	331,93
		16/6/2008
	65,00

	16/6/2008
	331,93
		16/6/2008
	65,00

	18/6/2008
	79,14
		16/6/2008
	65,00

	19/6/2008
	24,00
		17/6/2008
	65,00

	20/6/2008
	90,00
		19/6/2008
	65,00

	23/6/2008
	579,50
		23/6/2008
	65,00

	23/6/2008
	513,00
		23/6/2008
	65,00

	1/7/2008
	1.614,90
		24/6/2008
	65,00

	3/7/2008
	520,00
		24/6/2008
	65,00

	22/7/2008
	331,93
		24/6/2008
	65,00

	22/7/2008
	331,93
		25/6/2008
	65,00

	28/7/2008
	681,33
		27/6/2008
	65,00

	6/8/2008
	160,00
		27/6/2008
	65,00

	12/8/2008
	90,00
		27/6/2008
	65,00

	29/8/2008
	331,93
		27/6/2008
	65,00

	29/8/2008
	331,93
		27/6/2008
	65,00

	29/8/2008
	663,86
		30/6/2008
	65,00

	8/9/2008
	129,50
		30/6/2008
	65,00

	19/9/2008
	300,00
		1/7/2008
	65,00

	22/9/2008
	663,86
		4/7/2008
	65,00

	26/9/2008
	183,50
		4/7/2008
	65,00

	30/10/2008
	212,00
		8/7/2008
	0,35

	3/11/2008
	663,86
		8/7/2008
	17,50

	3/11/2008
	279,97
		14/7/2008
	65,00

	4/11/2008
	662,00
		30/7/2008
	65,00

	4/11/2008
	485,00
		30/7/2008
	65,00

	26/11/2008
	1.214,00
		31/7/2008
	65,00

	26/11/2008
	214,00
		31/7/2008
	65,00

	28/11/2008
	663,86
		1/8/2008
	65,00

	11/3/2008
	4.000,00
		1/8/2008
	65,00

	24/3/2008
	4.000,00
		4/8/2008
	65,00

	24/3/2008
	3.950,00
		4/8/2008
	65,00

	13/5/2008
	3.320,00
		4/8/2008
	65,00

	13/5/2008
	1.250,00
		4/8/2008
	65,00

	13/5/2008
	3.670,00
		14/8/2008
	65,00

	13/5/2008
	11.960,00
		1/9/2008
	65,00

	13/5/2008
	210,00
		1/9/2008
	65,00

	21/5/2008
	1.622,40
		1/9/2008
	65,00

	17/6/2008
	700,00
		1/9/2008
	65,00

	17/6/2008
	546,00
		2/9/2008
	65,00

	26/6/2008
	424,20
		2/9/2008
	65,00

	7/7/2008
	230,00
		3/9/2008
	65,00

	8/7/2008
	1.294,13
		3/9/2008
	65,00

	8/7/2008
	416,36
		4/9/2008
	65,00

	9/7/2008
	5.500,00
		8/9/2008
	65,00

	10/7/2008
	5,00
		16/9/2008
	65,00

	10/7/2008
	406,00
		17/9/2008
	65,00

	21/7/2008
	45,12
		22/9/2008
	65,00

	22/7/2008
	256,50
		22/9/2008
	65,00

	23/7/2008
	517,75
		23/9/2008
	65,00

	24/7/2008
	2.000,00
		23/9/2008
	65,00

	24/7/2008
	18,05
		23/9/2008
	65,00

	24/7/2008
	585,50
		24/9/2008
	65,00

	28/7/2008
	941,11
		24/9/2008
	65,00

	5/8/2008
	3.545,90
		26/9/2008
	65,00

	12/8/2008
	4.300,00
		26/9/2008
	65,00

	26/8/2008
	700,00
		26/9/2008
	65,00

	26/8/2008
	530,00
		26/9/2008
	65,00

	27/8/2008
	119,00
		29/9/2008
	65,00

	10/9/2008
	7.932,00
		20/10/2008
	65,00

	18/9/2008
	331,93
		22/10/2008
	65,00

	22/9/2008
	331,93
		22/10/2008
	65,00

	29/9/2008
	626,00
		22/10/2008
	65,00

	16/10/2008
	120,00
		23/10/2008
	65,00

	17/10/2008
	400,00
		27/10/2008
	65,00

	26/11/2008
	331,93
		27/10/2008
	65,00

	8/12/2008
	1.541,31
		27/10/2008
	65,00

	15/12/2008
	530,00
		27/10/2008
	65,00

	16/12/2008
	2.100,00
		30/10/2008
	65,00

	22/12/2008
	423,00
		6/11/2008
	65,00

	23/12/2008
	2.341,61
		10/11/2008
	65,00

	23/12/2008
	291,85
		24/11/2008
	65,00

	24/3/2008
	300,00
		24/11/2008
	65,00

	24/3/2008
	350,00
		24/11/2008
	65,00

	16/5/2008
	655,12
		24/11/2008
	65,00

	19/5/2008
	655,12
		25/11/2008
	65,00

	3/6/2008
	50,73
		25/11/2008
	65,00

	1/7/2008
	450,00
		25/11/2008
	65,00

	5/8/2008
	450,00
		26/11/2008
	65,00

	9/9/2008
	400,00
		27/11/2008
	65,00

	27/10/2008
	275,00
		27/11/2008
	65,00

	29/10/2008
	374,60
		27/11/2008
	65,00

	30/10/2008
	54,80
		27/11/2008
	65,00

	26/11/2008
	300,00
		23/12/2008
	65,00

	17/12/2008
	465,00
		24/12/2008
	65,00

	23/12/2008
	331,20
		24/12/2008
	65,00

	24/3/2008
	1.560,00
		24/12/2008
	65,00

	14/5/2008
	65,00
		24/12/2008
	65,00

	15/5/2008
	65,00
		24/12/2008
	65,00

	19/5/2008
	65,00
		24/12/2008
	65,00

	19/5/2008
	65,00
		24/12/2008
	65,00

	19/5/2008
	65,00
		24/12/2008
	65,00

	20/5/2008
	65,00
		29/12/2008
	65,00

	20/5/2008
	65,00
			
	21/5/2008
	65,00
			
	21/5/2008
	65,00
			
9.2.2. Geraldo Francisco de Morais:
	Data de ocorrência
	Valor histórico (R$) 

	1/1/2009
	60,23

	1/1/2009
	4,65

	1/1/2009
	20,66

	1/1/2009
	2.000,00

	2/1/2009
	663,86

	6/1/2009
	7.898,20

	21/1/2009
	780,00

9.3. aplicar individualmente a José Antônio Lima Ferreira e a Geraldo Francisco de Morais a multa prevista no art. 57 da Lei 8.443/1992, respectivamente, nos valores de R$ 20.000,00, (vinte mil reais) e R$ 3.000,00 (três mil reais) , fixando-lhes o prazo de quinze dias, a contar da notificação, para que comprovem, perante o Tribunal (art. 214, III, alínea "a", do Regimento Interno do TCU) , o recolhimento da dívida aos cofres do Tesouro Nacional, atualizada monetariamente desde a data deste acórdão até a do efetivo recolhimento, se pagas após o vencimento, na forma da legislação em vigor;
9.4. aplicar a Geraldo Francisco de Morais a multa prevista no art. 58, II, da Lei 8.443/1992, no valor de R$ 15.000,00 (quinze mil reais) fixando-lhes o prazo de quinze dias, a contar da notificação, para que comprovem, perante o Tribunal (art. 214, III, alínea "a", do Regimento Interno do TCU) , o recolhimento da dívida aos cofres do Tesouro Nacional, atualizada monetariamente desde a data deste acórdão até a do efetivo recolhimento, se pagas após o vencimento, na forma da legislação em vigor;
9.5. autorizar, desde logo, a cobrança judicial das dívidas, caso não atendidas a notificação, na forma do disposto no art. 28, inciso II, da Lei 8.443/1992;
9.6. autorizar também, desde logo, se requerido, com fundamento no art. 28, inciso I, da Lei 8.443/1992, c/c o art. 217, §§ 1º e 2º, do Regimento Interno do TCU, o parcelamento das dívidas em até 36 parcelas, incidindo, sobre cada parcela, corrigida monetariamente, os correspondentes acréscimos legais, fixando-lhe o prazo de quinze dias, a contar do recebimento da notificação, para comprovar, perante o Tribunal, o recolhimento da primeira parcela, e de trinta dias, a contar da parcela anterior, para comprovar os recolhimentos das demais parcelas, devendo incidir, sobre cada valor mensal, atualizado monetariamente, os juros de mora devidos, no caso do débito, na forma prevista na legislação em vigor, alertando os responsáveis de que a falta de comprovação do recolhimento de qualquer parcela importará o vencimento antecipado do saldo devedor, nos termos do § 2º do art. 217 do Regimento Interno deste Tribunal; 
9.7 enviar cópia deste Acórdão, bem como do Relatório e do Voto que o fundamentam à Procuradoria da República no Estado do Pará, nos termos do § 3º do art. 16 da Lei 8.443/1992, c/c o § 7º do art. 209 do Regimento Interno do TCU, para adoção das medidas cabíveis; 
9.8. enviar cópia deste Acórdão ao Ministério da Cidadania, que sucedeu o Ministério do Desenvolvimento Social, e aos responsáveis, para ciência, informando que a presente deliberação, acompanhada do Relatório e do Voto que a fundamenta, está disponível para a consulta no endereço www.tcu.gov.br/acordaos, além de esclarecer que, caso requerido, o TCU poderá fornecer sem custos as correspondentes cópias, de forma impressa.

Tomada de contas especial em razão da não comprovação da boa e regular utilização dos recursos repassados ao referido município pelo Fundo Nacional de Assistência Social (FNAS) para execução dos programas de Proteção Social Básica (PSB) e Proteção Social Especial (PSE) no exercício de 2008, e o segundo em virtude da omissão no dever de prestar contas de tais recursos.

Segunda Câmara

3. Responsáveis: José Antônio Lima Ferreira (CPF XXX.975.962-XX) e Geraldo Francisco de Morais (CPF XXX.098.531-XX)

13.1. Ministros presentes: Augusto Nardes (na Presidência), Aroldo Cedraz e Raimundo Carreiro (Relator).
13.2. Ministro-Substituto convocado: Marcos Bemquerer Costa.

ACORDAO-COMPLETO-2540730

Acórdão de Relação 3274/2022 - Segunda Câmara

Acórdão de Relação

RAIMUNDO CARREIRO

Neste processo de tomada de contas especial, a instrução de peça 60, a seguir transcrita, foi ratificada pelos dirigentes da SecexTCE (peças 61 e 62) , bem como pelo Ministério Público (peça 63) :
"INTRODUÇÃO
Cuidam os autos de tomada de contas especial instaurada pelo então Ministério do Desenvolvimento Social de Agrário, atual Ministério da Cidadania, em desfavor dos Srs. José Antônio Lima Ferreira (CPF XXX.975.962-XX) , ex-prefeito municipal de Brejo Grande do Araguaia/PA, gestão 2005-2008 e Geraldo Francisco de Morais (CPF XXX.098.531-XX) , ex-prefeito municipal de Brejo Grande do Araguaia/PA, gestão 2009-2012, o primeiro em razão da não comprovação da boa e regular utilização dos recursos repassados ao referido município pelo Fundo Nacional de Assistência Social (FNAS) para execução dos programas de Proteção Social Básica (PSB) e Proteção Social Especial (PSE) no exercício de 2008, e o segundo em virtude da omissão no dever de prestar contas de tais recursos. 
HISTÓRICO
2.	O processo se encontra historiado na instrução acostada à peça 4. Nessa ocasião, após análise das informações contidas nos autos, entendeu-se cabível efetuar a citação dos responsáveis acima apontados para que apresentassem alegações de defesa quanto a não comprovação da boa e regular aplicação dos recursos recebidos por força do PSB e PSE, exercício 2008, bem como para que se manifestassem quanto a omissão no dever de prestar contas de tais recursos. A citação se deu nos seguintes termos:
a)  citar os Srs. José Antônio Lima Ferreira, CPF XXX.975.962-XX, e Geraldo Francisco de Morais, CPF XXX.098.531-XX, com fundamento nos arts. 10, § 1º, e 12, incisos I e II, da Lei 8.443/1992 c/c o art. 202, incisos I e II, do RI/TCU, para que, no prazo de 15 dias, apresentem alegações de defesa e/ou recolham, solidariamente, aos cofres do Fundo Nacional de Assistência Social (FNAS) as quantias a seguir, atualizadas monetariamente a partir das respectivas datas até a data do efetivo recolhimento e abatendo-se valores acaso já satisfeitos, nos termos da legislação vigente, em razão da seguinte conduta:
Irregularidade: não comprovação da boa e regular aplicação dos recursos federais recebidos, em face da omissão no dever de prestar contas dos valores transferidos à Prefeitura Municipal de Brejo Grande do Araguaia/PA por força do Programa de Proteção Social Básica (PSB) e do Programa de Proteção Social Especial (PSE) , exercício de 2008.
Conduta do Sr. José Antônio Lima Ferreira: omitir-se, na condição de prefeito Municipal de Brejo Grande do Araguaia/PA no período de 2005-2008, no dever de prestar contas dos recursos federais recebidos à conta do Programa de Proteção Social Básica (PSB) e do Programa de Proteção Social Especial (PSE) , exercício de 2008.
Conduta do Sr. Geraldo Francisco de Morais: omitir-se, na condição de prefeito Municipal de Brejo Grande do Araguaia/PA no período de 2009-2012, no dever de prestar contas dos recursos federais recebidos à conta do Programa de Proteção Social Básica (PSB) e do Programa de Proteção Social Especial (PSE) , exercício de 2008.
Nexo de causalidade: a omissão no dever de prestar contas ensejou a impossibilidade de comprovar a boa e regular aplicação dos recursos recebidos no exercício de 2008 pelo município de Brejo Grande do Araguaia/PA à conta do Programa de Proteção Social Básica (PSB) e do Programa de Proteção Social Especial (PSE) .
Culpabilidade: na condição de prefeito, é razoável afirmar que os responsáveis têm consciência da obrigação constitucional de prestar contas dos recursos transferidos ao município que dirige, obrigação por eles descumprida mesmo após regular notificação do órgão federal concedente do PSB/PSE no exercício de 2008.
Dispositivos violados: art. 70, parágrafo único, da Constituição Federal, art. 93 do Decreto-lei 200/1967, art. 66 do Decreto 93.872/1986 e art. 7º da Portaria MDS 96/2009 e Súmula TCU 230.
	DATA DA OCORRÊNCIA
	VALOR ORIGINAL (R$) 

	20/02/2008
	       780,00 

	21/02/2008
	    1.900,00 

	25/02/2008
	    1.880,00 

	07/03/2008
	       458,33 

	07/03/2008
	    7.898,20 

	18/03/2008
	       780,00 

	20/03/2008
	    1.900,00 

	31/03/2008
	       458,33 

	01/04/2008
	    7.898,20 

	14/04/2008
	       780,00 

	14/04/2008
	       458,33 

	18/04/2008
	    1.900,00 

	22/04/2008
	    7.898,20 

	09/05/2008
	       458,33 

	09/05/2008
	    7.898,20 

	15/05/2008
	    1.780,00 

	19/05/2008
	       780,00 

	09/06/2008
	       458,33 

	11/06/2008
	    1.740,00 

	11/06/2008
	       780,00 

	24/06/2008
	    7.898,20 

	01/07/2008
	    1.720,00 

	02/07/2008
	    7.898,20 

	03/07/2008
	       780,00 

	03/07/2008
	       458,33 

	08/08/2008
	    7.898,20 

	12/08/2008
	       458,33 

	14/08/2008
	       780,00 

	15/08/2008
	    1.660,00 

	04/09/2008
	    7.898,20 

	09/09/2008
	       780,00 

	10/09/2008
	    1.660,00 

	10/09/2008
	       458,33 

	10/10/2008
	       780,00 

	13/10/2008
	    1.660,00 

	15/10/2008
	       458,33 

	07/11/2008
	       780,00 

	12/11/2008
	    1.740,00 

	03/12/2008
	       458,33 

	03/12/2008
	    7.898,20 

	10/12/2008
	       780,00 

	10/12/2008
	       458,33 

	22/12/2008
	    2.000,00 

	23/12/2008
	    7.898,20 

	30/12/2008
	    7.898,20 

Valor atualizado até 25/1/2017: R$ 206.525,34 (peça 3) 
3.	A proposta supra contou com a anuência da Unidade Técnica (peça 6) , e o Ministro Relator determinou a realização das citações, conforme Despacho à peça 7.
4.	 Em cumprimento ao Despacho do Ministro Relator (peça 7) , promoveu-se a citação do Sr. José Antônio Lima Ferreira, prefeito municipal de Brejo Grande do Araguaia/PA à época dos fatos, por intermédio do Ofício 0155/2017-TCU/SECEX-PA, de 13/2/2017 (peça 10) , com Aviso de Recebimento AR dos correios à peça 11, recebido pelo próprio responsável em 14/3/2017.
5.	Já o Sr. Geraldo Francisco de Morais foi citado por meio do Ofício 0699/2017-TCU/SECEX-PA, de 27/4/2017 (peça 17) , recebido no endereço declarado pelo próprio responsável nos autos do TC Processo 010.443/2016-9 (peça 15) , conforme atesta o Aviso de Recebimento AR dos correios à peça 18, de 15/5/2017.
6.	Transcorrido o prazo regimental fixado, os aludidos responsáveis mantiveram-se inertes, razão pela qual se propôs, na instrução seguinte (peça 22) , considerar os referidos responsáveis revéis, bem como julgar as suas contas irregulares. 
7.	O Ministério Público, no entanto, dissentiu do encaminhamento proposto em seu Parecer (peça 25) , pelos motivos a seguir transcritos:
não restaram devidamente individualizadas as condutas de cada um dos responsáveis arrolados nesta TCE, tampouco as responsabilizações de cada um deles pelo débito apurado nos autos, carecendo o feito de saneamento, com vistas à prolação de uma decisão definitiva consentânea com a efetiva jurisdição de contas, dotada de justeza e de proporcionalidade.
 (...) 
Na situação delineada nos autos, a teor das ordens bancárias relacionadas à peça 1, p. 16-17, os recursos foram todos repassados à municipalidade no exercício de 2008, portanto, durante a gestão do Sr. José Antônio Lima Ferreira (2005-2008) . Informações extraídas dos elementos processuais dão conta de que o prazo para que fosse apresentada a prestação de contas expirou em 30/7/2009, a teor do Ofício 7.317 (peça 1, p. 21-22) , já no período de mandato do prefeito sucessor, Sr. Geraldo Francisco de Morais (2009-2012) .
Em vista disso, entendemos que a responsabilização de ressarcir o dano deveria ser atribuída ao Sr. José Antônio Lima Ferreira, uma vez que os recursos foram transferidos ao Município de Brejo Grande do Araguaia/PA em 2008, durante a sua gestão municipal (2005-2008) . O Sr, Geraldo Francisco de Morais, por sua vez, deveria responder por sua omissão em cumprir com o seu dever constitucional de prestar contas, haja vista que o termo final para o adimplemento dessa obrigação deu-se durante o transcurso de seu mandato como administrador municipal, já no exercício de 2009, sem que ele tenha se desincumbido de apresentar a prestação de contas ou, na impossibilidade de fazê-lo, adotado medidas que visassem o resguardo do patrimônio público, como preceituado pela Súmula TCU 230, cujo teor reproduzimos em seguida.
 (...) 
No caso dos autos, conforme afirmamos supra, os recursos federais foram transferidos o Município de Brejo Grande do Araguaia/PA em 2008, na gestão do Sr. José Antônio Lima Ferreira (de acordo com as datas das ordens bancárias informadas à peça 1, p. 16-17) , o que gera a presunção relativa de que os recursos federais foram geridos pelo prefeito antecessor. Todavia, apresar de as ordens bancárias terem sido emitidas no exercício financeiro de 2008, eventuais saldos financeiros podem ter sido transportados para o exercício seguinte, bem como as ordens bancárias emitidas ao fim de dezembro de 2008 podem também ter sido creditadas no início do exercício de 2009, o que, forçosamente, atrairia a responsabilização do prefeito sucessor, quanto ao débito, referente a essas parcelas dos recursos.
8.	Ante a ausência nos autos dos extratos bancários das contas correntes para as quais foram transferidos os recursos federais, e em observância ao princípio da verdade material, o MP/TCU sugeriu ao relator a restituição dos autos à unidade instrutora, para fins de adoção de medida saneadora, com vistas a obter, junto ao Banco do Brasil, os extratos das contas correntes em que foram creditados os valores apurados nesta TCE.
9.	Por meio do despacho à peça 26, os autos foram restituídos à unidade instrutora para a realização da diligência pertinente.
10. 	Na instrução à peça 28, verificou-se que, de acordo com os demonstrativos de parcelas pagas pelo Sistema Único da Assistência Social - SUAS (peça 1, p. 16-17) , os recursos foram transferidos para as seguintes contas correntes, todas da Agência 13056: 169900, 169919, 169889, 169897 e 205958. 
11.	Propôs-se, então,  diligência à Superintendência do Banco do Brasil no Estado do Pará para que encaminhasse cópia dos extratos das seguintes contas correntes, referentes aos meses de janeiro a dezembro de 2008 e janeiro de 2009, nas quais foram creditados os recursos repassados ao município de Brejo Grande do Araguaia/PA por força dos programas de Proteção Social Básica (PSB) e Proteção Social Especial (PSE) no exercício de 2008: a) Agência 13056, CC 169900; b) Agência 13056, CC 169919; c) Agência 13056, CC 169889; d) Agência 13056, CC 169897; e e) Agência 13056, CC 205958.
12.	Por meio do Ofício 8307/2019 - TCU/Seproc, de 22/10/2019 (peça 31, v. AR à peça 32) , efetuou-se a diligência proposta.
13.	Após análise da documentação encaminhada pelo Banco do Brasil por meio do Ofício Cenop SJ nº 2019/41751022 (peça 33) verificou-se, na instrução anterior (peça 45) , que uma parte dos recursos referente ao PSB/PSE 2008 foram geridas pelo prefeito sucessor, Sr. Geraldo Francisco de Morais, o qual deveria responder pela omissão no dever de prestar contas de tais recursos, bem como pela obrigação de ressarcir o dano referente a tais despesas não comprovadas, abaixo indicadas:
	Valor (R$) 
	Data

	60,23
	1/1/2009

	4,65
	1/1/2009

	20,66
	1/1/2009

	2.000,00
	1/1/2009

	663,86
	2/1/2009

	7.898,20
	6/1/2009

	780,00
	21/1/2009

14.	Concluiu-se, então, na instrução anterior (peça 45) , pela necessidade de realização de citação e audiência para as irregularidades abaixo
Irregularidade 1: não comprovação da boa e regular aplicação dos recursos federais repassados ao município de Brejo Grande do Araguaia/PA, em face da omissão no dever de prestar contas dos valores transferidos, no âmbito do PSB/PSE 2008, cujo prazo se encerrou em 30/7/2009.
	Evidências da irregularidade: Nota Técnica 7395/2014 (peça 1, p. 27) e extratos bancários anexos (peças 34-39) .
	Normas infringidas: Nota Técnica 7395/2014 (peça 1, p. 27) e extratos bancários anexos (peças 34-39) .
14.1.3.	Débitos relacionados à responsável José Antônio Lima Ferreira (CPF XXX.975.962-XX) :
	Data de ocorrência
	Valor histórico (R$) 

	24/3/2008
	2.400,00

	2/4/2008
	655,12

	2/4/2008
	1.295,06

	2/4/2008
	1.295,06

	13/6/2008
	412,30

	13/6/2008
	1.008,82

	16/6/2008
	331,93

	16/6/2008
	331,93

	18/6/2008
	79,14

	19/6/2008
	24,00

	20/6/2008
	90,00

	23/6/2008
	579,50

	23/6/2008
	513,00

	1/7/2008
	1.614,90

	3/7/2008
	520,00

	22/7/2008
	331,93

	22/7/2008
	331,93

	28/7/2008
	681,33

	6/8/2008
	160,00

	12/8/2008
	90,00

	29/8/2008
	331,93

	29/8/2008
	331,93

	29/8/2008
	663,86

	8/9/2008
	129,50

	19/9/2008
	300,00

	22/9/2008
	663,86

	26/9/2008
	183,50

	30/10/2008
	212,00

	3/11/2008
	663,86

	3/11/2008
	279,97

	4/11/2008
	662,00

	4/11/2008
	485,00

	26/11/2008
	1.214,00

	26/11/2008
	214,00

	28/11/2008
	663,86

	11/3/2008
	4.000,00

	24/3/2008
	4.000,00

	24/3/2008
	3.950,00

	13/5/2008
	3.320,00

	13/5/2008
	1.250,00

	13/5/2008
	3.670,00

	13/5/2008
	11.960,00

	13/5/2008
	210,00

	21/5/2008
	1.622,40

	17/6/2008
	700,00

	17/6/2008
	546,00

	26/6/2008
	424,20

	7/7/2008
	230,00

	8/7/2008
	1.294,13

	8/7/2008
	416,36

	9/7/2008
	5.500,00

	10/7/2008
	5,00

	10/7/2008
	406,00

	21/7/2008
	45,12

	22/7/2008
	256,50

	23/7/2008
	517,75

	24/7/2008
	2.000,00

	24/7/2008
	18,05

	24/7/2008
	585,50

	28/7/2008
	941,11

	5/8/2008
	3.545,90

	12/8/2008
	4.300,00

	26/8/2008
	700,00

	26/8/2008
	530,00

	27/8/2008
	119,00

	10/9/2008
	7.932,00

	18/9/2008
	331,93

	22/9/2008
	331,93

	29/9/2008
	626,00

	16/10/2008
	120,00

	17/10/2008
	400,00

	26/11/2008
	331,93

	8/12/2008
	1.541,31

	15/12/2008
	530,00

	16/12/2008
	2.100,00

	22/12/2008
	423,00

	23/12/2008
	2.341,61

	23/12/2008
	291,85

	24/3/2008
	300,00

	24/3/2008
	350,00

	16/5/2008
	655,12

	19/5/2008
	655,12

	3/6/2008
	50,73

	1/7/2008
	450,00

	5/8/2008
	450,00

	9/9/2008
	400,00

	27/10/2008
	275,00

	29/10/2008
	374,60

	30/10/2008
	54,80

	26/11/2008
	300,00

	17/12/2008
	465,00

	23/12/2008
	331,20

	24/3/2008
	1.560,00

	14/5/2008
	65,00

	15/5/2008
	65,00

	19/5/2008
	65,00

	19/5/2008
	65,00

	19/5/2008
	65,00

	20/5/2008
	65,00

	20/5/2008
	65,00

	21/5/2008
	65,00

	21/5/2008
	65,00

	21/5/2008
	65,00

	28/5/2008
	65,00

	11/6/2008
	65,00

	16/6/2008
	65,00

	16/6/2008
	65,00

	16/6/2008
	65,00

	16/6/2008
	65,00

	16/6/2008
	65,00

	16/6/2008
	65,00

	17/6/2008
	65,00

	19/6/2008
	65,00

	23/6/2008
	65,00

	23/6/2008
	65,00

	24/6/2008
	65,00

	24/6/2008
	65,00

	24/6/2008
	65,00

	25/6/2008
	65,00

	27/6/2008
	65,00

	27/6/2008
	65,00

	27/6/2008
	65,00

	27/6/2008
	65,00

	27/6/2008
	65,00

	30/6/2008
	65,00

	30/6/2008
	65,00

	1/7/2008
	65,00

	4/7/2008
	65,00

	4/7/2008
	65,00

	8/7/2008
	0,35

	8/7/2008
	17,50

	14/7/2008
	65,00

	30/7/2008
	65,00

	30/7/2008
	65,00

	31/7/2008
	65,00

	31/7/2008
	65,00

	1/8/2008
	65,00

	1/8/2008
	65,00

	4/8/2008
	65,00

	4/8/2008
	65,00

	4/8/2008
	65,00

	4/8/2008
	65,00

	14/8/2008
	65,00

	1/9/2008
	65,00

	1/9/2008
	65,00

	1/9/2008
	65,00

	1/9/2008
	65,00

	2/9/2008
	65,00

	2/9/2008
	65,00

	3/9/2008
	65,00

	3/9/2008
	65,00

	4/9/2008
	65,00

	8/9/2008
	65,00

	16/9/2008
	65,00

	17/9/2008
	65,00

	22/9/2008
	65,00

	22/9/2008
	65,00

	23/9/2008
	65,00

	23/9/2008
	65,00

	23/9/2008
	65,00

	24/9/2008
	65,00

	24/9/2008
	65,00

	26/9/2008
	65,00

	26/9/2008
	65,00

	26/9/2008
	65,00

	26/9/2008
	65,00

	29/9/2008
	65,00

	20/10/2008
	65,00

	22/10/2008
	65,00

	22/10/2008
	65,00

	22/10/2008
	65,00

	23/10/2008
	65,00

	27/10/2008
	65,00

	27/10/2008
	65,00

	27/10/2008
	65,00

	27/10/2008
	65,00

	30/10/2008
	65,00

	6/11/2008
	65,00

	10/11/2008
	65,00

	24/11/2008
	65,00

	24/11/2008
	65,00

	24/11/2008
	65,00

	24/11/2008
	65,00

	25/11/2008
	65,00

	25/11/2008
	65,00

	25/11/2008
	65,00

	26/11/2008
	65,00

	27/11/2008
	65,00

	27/11/2008
	65,00

	27/11/2008
	65,00

	27/11/2008
	65,00

	23/12/2008
	65,00

	24/12/2008
	65,00

	24/12/2008
	65,00

	24/12/2008
	65,00

	24/12/2008
	65,00

	24/12/2008
	65,00

	24/12/2008
	65,00

	24/12/2008
	65,00

	24/12/2008
	65,00

	29/12/2008
	65,00

14.1.4.	Débitos relacionados ao responsável Geraldo Francisco de Morais (CPF XXX.098.531-XX) :
	Data de ocorrência
	Valor histórico (R$) 

	1/1/2009
	60,23

	1/1/2009
	4,65

	1/1/2009
	20,66

	1/1/2009
	2.000,00

	2/1/2009
	663,86

	6/1/2009
	7.898,20

	21/1/2009
	780,00

14.1.5.		Cofre credor: Fundo Nacional de Assistência Social.
1.1.1. 
1.1.2. 
1.1.3. 
		Responsável 1: José Antônio Lima Ferreira (CPF XXX.975.962-XX) .
Conduta: Não demonstrar a boa e regular aplicação dos recursos federais recebidos e geridos por meio do instrumento em questão, no exercício de 2008, em face da omissão na prestação de contas, cujo prazo encerrou-se em 30/7/2009.
Nexo de causalidade: A conduta descrita impediu o estabelecimento do nexo causal entre as possíveis despesas efetuadas com os recursos recebidos, no âmbito do instrumento em questão, no exercício de 2008.
Culpabilidade: Não há excludentes de ilicitude, de culpabilidade e de punibilidade; é razoável supor que o responsável tinha consciência da ilicitude de sua conduta; era exigível conduta diversa da praticada, qual seja, desincumbir-se do seu dever por meio do fornecimento de condições materiais para apresentação da prestação de contas pelo gestor sucessor no prazo e forma devidos. 
Encaminhamento: citação.
Responsável 2: Geraldo Francisco de Morais (CPF XXX.098.531-XX) .
Conduta: Não demonstrar a boa e regular aplicação dos recursos federais recebidos e geridos por meio do instrumento em questão, no exercício de 2008, em face da omissão na prestação de contas, cujo prazo encerrou-se em 30/7/2009.
Nexo de causalidade: A conduta descrita impediu o estabelecimento do nexo causal entre as possíveis despesas efetuadas com os recursos recebidos, no âmbito do instrumento em questão, no exercício de 2008.
Culpabilidade: Não há excludentes de ilicitude, de culpabilidade e de punibilidade; é razoável supor que o responsável tinha consciência da ilicitude de sua conduta; era exigível conduta diversa da praticada, qual seja, desincumbir-se do seu dever por meio da apresentação da prestação de contas no prazo e forma devidos. 
Encaminhamento: citação.
Irregularidade 2: não cumprimento do prazo originalmente estipulado para prestação e contas do PSB/PSE 2008, cujo prazo se encerrou em 30/7/2009.
Evidências da irregularidade: Geraldo Francisco de Morais (CPF XXX.098.531-XX) .
Normas infringidas: art. 37, caput, c/c o art. 70, parágrafo único, da Constituição da República Federativa do Brasil; art. 93, do Decreto-lei 200/1967; art. 66, do Decreto 93.872/1986; art. 33 da Portaria MDS 113/2015.
Responsável: Geraldo Francisco de Morais (CPF XXX.098.531-XX) .
Conduta: descumprir o prazo originalmente estipulado para prestação de contas dos recursos federais recebidos à conta do instrumento em questão, o qual se encerrou em 30/7/2009.
Nexo de causalidade: A conduta descrita impediu o estabelecimento do nexo causal entre as possíveis despesas efetuadas com os recursos recebidos, no âmbito do instrumento em questão, no exercício de 2016.
Culpabilidade: não há excludentes de ilicitude, de culpabilidade e de punibilidade; é razoável supor que o responsável tinha consciência da ilicitude de sua conduta; era exigível conduta diversa da praticada, qual seja, desincumbir-se do seu dever por meio da apresentação da prestação de contas no prazo e forma devidos.
Encaminhamento: audiência
Em cumprimento ao pronunciamento da unidade (peça 47) , foi efetuada citação e audiência dos responsáveis, nos moldes adiante:
 José Antônio Lima Ferreira - promovida a citação da responsável, conforme delineado adiante:
	Comunicação: Ofício 34965/2020 - Seproc (peça 57) 
Data da Expedição: 16/7/2020
Data da Ciência: 29/7/2020 (peça 94) 
Nome Recebedor: José Antônio Lima Ferreira
Observação: Ofício enviado para o endereço da responsável, conforme pesquisa de endereço nos sistemas corporativos do TCU.
Fim do prazo para a defesa: 13/8/2020
	
	b) Geraldo Francisco de Morais - promovida a citação e audiência do responsável, conforme delineado adiante:
	Comunicação: Ofício 22964/2020 - Seproc (peça 52) 
Data da Expedição: 25/5/2020
Data da Ciência: 6/7/2020 (peça 56) 
Nome Recebedor: Wilson Neto da Silva
Observação: Ofício enviado para o endereço da responsável, conforme pesquisa de endereço nos sistemas corporativos do TCU.
Fim do prazo para a defesa: 21/7/2020
	
Conforme Despacho de Conclusão das Comunicações Processuais (peça 59) , as providências inerentes às comunicações processuais foram concluídas. 
Transcorrido o prazo regimental, os responsáveis Geraldo Francisco de Morais e José Antônio Lima Ferreira permaneceram silentes, devendo ser considerados revéis, nos termos do art. 12, §3º, da Lei 8.443/1992.
ANÁLISE DOS PRESSUPOSTOS DE PROCEDIBILIDADE DA IN/TCU 71/2012
Avaliação de Viabilidade do Exercício do Contraditório e Ampla Defesa
	Verifica-se que não houve o transcurso de mais de dez anos desde o fato gerador sem que tenha havido a notificação do responsável pela autoridade administrativa federal competente (art. 6º, inciso II, c/c art. 19 da IN/TCU 71/2012, modificada pela IN/TCU 76/2016) , uma vez que o fato gerador da irregularidade sancionada ocorreu em 30/7/2009, e a responsável foi notificada sobre a irregularidade pela autoridade administrativa competente conforme abaixo:
Geraldo Francisco de Morais, por meio do Ofício nº 3907 (peça 1, p. 29-30) , recebido em 1º/9/2014, conforme AR anexo (peça 1, p. 31) .
José Antônio Lima Ferreira, por meio do Ofício nº 3910 (peça 1, p. 36-37) , recebido em 21/8/2014, conforme AR anexo (peça 1, p. 71) .
Valor de Constituição da TCE 	
	Verifica-se, ainda, que o valor atualizado do débito apurado (sem juros) em 1/1/2017 é superior ao limite mínimo de R$ 100.000,00, na forma estabelecida conforme os arts. 6º, inciso I, e 19 da IN/TCU 71/2012, modificada pela IN/TCU 76/2016. 
OUTROS PROCESSOS/DÉBITOS NOS SISTEMAS DO TCU COM OS MESMOS RESPONSÁVEIS
	Informa-se que foi encontrado processo no Tribunal com o mesmo responsável:
	Responsável
	Processos

	Geraldo Francisco de Morais
	Processo 009.891/2018-8 (TCE, acerto) , Processo 026.373/2016-5 (TCE, aberto) 

21.	A tomada de contas especial está, assim, devidamente constituída e em condição de ser instruída.
EXAME TÉCNICO
Da validade das notificações:
	Preliminarmente, cumpre tecer breves considerações sobre a forma como são realizadas as comunicações processuais no TCU. A esse respeito, destacam-se o art. 179, do Regimento Interno do TCU (Resolução 155, de 4/12/2002) e o art. 4º, inciso III, § 1º, da Resolução TCU 170, de 30 de junho de 2004, in verbis:
Art. 179. A citação, a audiência ou a notificação, bem como a comunicação de diligência, farse-ão:
I - mediante ciência da parte, efetivada por servidor designado, por meio eletrônico, fac-símile, telegrama ou qualquer outra forma, desde que fique confirmada inequivocamente a entrega da comunicação ao destinatário;
II - mediante carta registrada, com aviso de recebimento que comprove a entrega no endereço do destinatário;
III - por edital publicado no Diário Oficial da União, quando o seu destinatário não for localizado
 (...) 
Art. 3º As comunicações serão dirigidas ao responsável, ou ao interessado, ou ao dirigente de órgão ou entidade, ou ao representante legal ou ao procurador constituído nos autos, com poderes expressos no mandato para esse fim, por meio de:
I - correio eletrônico, fac-símile ou telegrama;
II - servidor designado;
III - carta registrada, com aviso de recebimento;
IV - edital publicado no Diário Oficial da União, quando o seu destinatário não for localizado, nas hipóteses em que seja necessário o exercício de defesa.
Art. 4º. Consideram-se entregues as comunicações:
I - efetivadas conforme disposto nos incisos I e II do artigo anterior, mediante confirmação da ciência do destinatário;
II - realizadas na forma prevista no inciso III do artigo anterior, com o retorno do aviso de recebimento, entregue comprovadamente no endereço do destinatário;
III - na data de publicação do edital no Diário Oficial da União, quando realizadas na forma prevista no inciso IV do artigo anterior.
§ 1º O endereço do destinatário deverá ser previamente confirmado mediante consulta aos sistemas disponíveis ao Tribunal ou a outros meios de informação, a qual deverá ser juntada ao respectivo processo.
 (...) 
	Bem se vê, portanto, que a validade da citação via postal não depende de que o aviso de recebimento seja assinado pelo próprio destinatário da comunicação, o que dispensa, no caso em tela, a entrega do AR em "mãos próprias". A exigência da norma é no sentido de o Tribunal verificar se a correspondência foi entregue no endereço correto, residindo aqui a necessidade de certeza inequívoca. 
	Não é outra a orientação da jurisprudência do TCU, conforme se verifica dos julgados a seguir transcritos:
São válidas as comunicações processuais entregues, mediante carta registrada, no endereço correto do responsável, não havendo necessidade de que o recebimento seja feito por ele próprio (Acórdão 3648/2013-TCU-Segunda Câmara, Relator Ministro JOSÉ JORGE) ;
É prescindível a entrega pessoal das comunicações pelo TCU, razão pela qual não há necessidade de que o aviso de recebimento seja assinado pelo próprio destinatário. Entregandose a correspondência no endereço correto do destinatário, presume-se o recebimento da citação. (Acórdão 1019/2008-TCU-Plenário, Relator Ministro BENJAMIN ZYMLER) ;
As comunicações do TCU, inclusive as citações, deverão ser realizadas mediante Aviso de Recebimento - AR, via Empresa Brasileira de Correios e Telégrafos, bastando para sua validade que se demonstre que a correspondência foi entregue no endereço correto. (Acórdão 1526/2007-TCU-Plenário, Relator Ministro AROLDO CEDRAZ) .
A validade do critério de comunicação processual do TCU foi referendada pelo Supremo Tribunal Federal, nos termos do julgamento do MS-AgR 25.816/DF, por meio do qual se afirmou a desnecessidade da ciência pessoal do interessado, entendendo-se suficiente a comprovação da entrega do "AR" no endereço do destinatário:
Ementa: agravo regimental. Mandado de segurança. Desnecessidade de intimação pessoal das decisões do tribunal de contas da união. art. 179 do regimento interno do TCU. Intimação do ato impugnado por carta registrada, iniciado o prazo do art. 18 da lei nº 1.533/51 da data constante do aviso de recebimento. Decadência reconhecida. Agravo improvido.
O envio de carta registrada com aviso de recebimento está expressamente enumerado entre os meios de comunicação de que dispõe o Tribunal de Contas da União para proceder às suas intimações.
O inciso II do art. 179 do Regimento Interno do TCU é claro ao exigir apenas a comprovação da entrega no endereço do destinatário, bastando o aviso de recebimento simples. 
Da revelia dos responsáveis José Antônio Lima Ferreira e Geraldo Francisco de Morais
No caso vertente, a citação e audiência dos responsáveis se deram em endereço proveniente da pesquisa nos sistemas corporativos do TCU. A entrega dos ofícios de notificação nesses endereços ficou comprovada.
Nos processos do TCU, a revelia não leva à presunção de que seriam verdadeiras todas as imputações levantadas contra os responsáveis, diferentemente do que ocorre no processo civil, em que a revelia do réu opera a presunção da verdade dos fatos narrados pelo autor (Acórdão 1009/2018-TCU-Plenário, Relator: BRUNO DANTAS; 2369/2013 - TCU - Plenário, Relator: BENJAMIN ZYMLER e 2449/2013 - TCU - Plenário, Relator: BENJAMIN ZYMLER) . Dessa forma, a avaliação da responsabilidade do agente não pode prescindir da prova existente no processo ou para ele carreada. 
Ao não apresentar sua defesa, os responsáveis deixaram de produzir prova da regular aplicação dos recursos sob sua responsabilidade, em afronta às normas que impõem aos gestores públicos a obrigação legal de, sempre que demandados pelos órgãos de controle, apresentar os documentos que demonstrem a correta utilização das verbas públicas, a exemplo do contido no art. 93 do Decreto-Lei 200/1967: "Quem quer que utilize dinheiros públicos terá de justificar seu bom e regular emprego na conformidade das leis, regulamentos e normas emanadas das autoridades administrativas competentes." 
Mesmo as alegações de defesa e razão de justificativa não sendo apresentadas, considerando o princípio da verdade real que rege esta Corte, procurou-se buscar, em manifestações dos responsáveis na fase interna desta Tomada de Contas Especial, se havia algum argumento que pudesse ser aproveitado a seu favor. 
	No entanto, os mesmos não apresentaram argumentos na fase interna que pudessem elidir as irregularidades apontadas.
Em se tratando de processo em que as partes interessadas não se manifestaram acerca das irregularidades imputadas, não há elementos para que se possa efetivamente aferir e reconhecer a ocorrência de boa-fé na conduta dos responsáveis, podendo este Tribunal, desde logo, proferir o julgamento de mérito pela irregularidade das contas, conforme os termos dos §§ 2º e 6º do art. 202 do Regimento Interno do TCU. (Acórdão 2064/2011-TCU-Primeira Câmara (relator: Ubiratan Aguiar) , 6.182/2011-TCU-1ª Câmara (relator: Weber de Oliveira) , 4.072/2010-TCU-1ª Câmara (Relator: Valmir Campelo) , 1.189/2009-TCU-1ª Câmara (Relator: Marcos Bemquerer) , 731/2008-TCU-Plenário (Relator: Aroldo Cedraz) .
Dessa forma, os responsáveis José Antônio Lima Ferreira e Geraldo Francisco de Morais devem ser considerados revéis, nos termos do art. 12, §3º, da Lei 8.443/1992, devendo as suas contas serem julgadas irregulares, condenando-os ao débito apurado e aplicando-lhes a multa prevista no art. 57 da Lei 8.443/1992.
Quanto ao Sr. Geraldo Francisco de Morais, ressalta-se que o mesmo também foi ouvido em audiência, fato este indicativo da possibilidade de aplicação da multa do art. 58, inciso I, da Lei 8.443/1993.
Quanto à possibilidade de aplicação cumulativa das multas dos arts. 57 e 58, inciso I, da Lei 8.443/1992, ainda que seja adequada a realização de citação e audiência do responsável, por força do disposto no art. 209, §4º, do Regimento Interno do TCU, o Tribunal reconhece que existe relação de subordinação entre as condutas de "não comprovação da aplicação dos recursos" e de "omissão na prestação de contas", sendo a primeira consequência da segunda, o que enseja, na verificação das duas irregularidades, a aplicação da multa do art. 57, com o afastamento da multa do art. 58, inciso I, em atenção ao princípio da absorção (Acórdão 9579/2015-TCU-Segunda Câmara, Relator Ministro Vital do Rêgo; Acórdão 2469/2019-TCU-Primeira Câmara, Relator Ministro Augusto Sherman) .
Conforme leciona Cezar Bitencourt (Tratado de Direito Penal: parte geral - 8ª Edição - São Paulo: Saraiva, 2003. Pg. 565) , na absorção, " (...) a pena do delito mais grave absorve a pena do delito menos grave, que deve ser desprezada". No caso concreto, a "omissão no dever de prestar contas", embora seja uma irregularidade autônoma, funciona como fase ou meio para a consecução da "não comprovação da aplicação dos recursos", havendo clara relação de interdependência entre essas condutas. Dessa forma, recaindo as duas ocorrências num mesmo gestor, deve prevalecer a pena do delito mais grave, qual seja, a multa do art. 57, da Lei 8.443/1992.
Cumpre observar, ainda, que a conduta do responsável, consistente na irregularidade "não comprovação da boa e regular aplicação dos recursos federais repassados em face da omissão no dever de prestar contas", configura violação não só às regras legais, mas também aos princípios basilares da administração pública, eis que, em última análise, ocorre o comprometimento da necessária satisfação à sociedade sobre o efetivo emprego dos recursos públicos postos à disposição da municipalidade, por força do instrumento de repasse em questão. Nesses casos, em que fica evidente a falta de transparência e lisura, não há como afastar as suspeitas sempre presentes de que a totalidade dos recursos públicos federais, transferida ao município, tenha sido integralmente desviada, em prol de gestor ímprobo, ou de pessoas por ele determinadas, a revelar grave inobservância de dever de cuidado no trato com a coisa pública, isto é, ato praticado com culpa grave, pois, na espécie, a conduta do responsável se distancia daquela que seria esperada de um administrador público minimante diligente, num claro exemplo de erro grosseiro a que alude o art. 28 do Decreto-lei 4.657/1942 (Lei de Introdução às Normas do Direito Brasileiro) , incluído pela Lei 13.655/2018 (Acórdão 1689/2019-TCU-Plenário, Relator: Ministro Augusto Nardes; Acórdão 2924/2018-TCU-Plenário, Relator: Ministro José Mucio Monteiro; Acórdão 2391/2018-TCU-Plenário, Relator: Ministro Benjamin Zymler) .
Prescrição da Pretensão Punitiva
Vale ressaltar que a pretensão punitiva do TCU, conforme Acórdão 1441/2016-TCU-Plenário, Relator: Benjamin Zymler, que uniformizou a jurisprudência acerca dessa questão, subordina-se ao prazo geral de prescrição indicado no art. 205 do Código Civil, que é de dez anos, contado da data de ocorrência da irregularidade sancionada, nos termos do art. 189 do Código Civil, sendo este prazo interrompido pelo ato que ordenar a citação, a audiência ou a oitiva do responsável.
No caso em exame, não ocorreu a prescrição, uma vez que a irregularidade sancionada ocorreu em 30/7/2009, e o ato de ordenação da citação ocorreu em 8/2/2017 (peça 7) .
CONCLUSÃO
Em face da análise promovida na seção "Exame Técnico", verifica-se que os responsáveis José Antônio Lima Ferreira e Geraldo Francisco de Morais não lograram comprovar a boa e regular aplicação dos recursos e, instados a se manifestarem, optaram pelo silêncio, configurando a revelia, nos termos do §3º, do art. 12, da Lei 8.443/1992. Ademais, inexistem nos autos elementos que demonstrem a boa-fé dos responsáveis ou a ocorrência de outras excludentes de culpabilidade.
Verifica-se também que não houve a prescrição da pretensão punitiva, conforme análise já realizada.
Tendo em vista que não constam dos autos elementos que permitam reconhecer a boa-fé dos responsáveis, sugere-se que as suas contas sejam julgadas irregulares, nos termos do art. 202, § 6º, do Regimento Interno do TCU, com a imputação do débito atualizado monetariamente e acrescido de juros de mora, nos termos do art. 202, §1º do Regimento Interno do TCU, descontado o valor eventualmente recolhido, bem como lhes seja aplicada a multa do art. 57 da Lei 8.443/1992.
Por fim, como não houve elementos que pudessem modificar o entendimento acerca das irregularidades em apuração, mantém-se a matriz de responsabilização presente na peça 45.
PROPOSTA DE ENCAMINHAMENTO
Diante do exposto, submetemos os autos à consideração superior, propondo ao Tribunal:
considerar revéis os responsáveis José Antônio Lima Ferreira e Geraldo Francisco de Morais, para todos os efeitos, dando-se prosseguimento ao processo, com fulcro no art. 12, § 3º, da Lei 8.443/1992; 
julgar irregulares, nos termos dos arts. 1º, inciso I, 16, inciso III, alíneas "a" e "c", da Lei 8.443/1992, c/c os arts. 19 e 23, inciso III, da mesma Lei, as contas dos responsáveis José Antônio Lima Ferreira (CPF XXX.975.962-XX) e Geraldo Francisco de Morais (CPF XXX.098.531-XX) , condenando-os ao pagamento das importâncias a seguir especificadas, atualizadas monetariamente e acrescidas dos juros de mora, calculadas a partir das datas discriminadas até a data da efetiva quitação do débito, fixando-lhes o prazo de quinze dias, para que comprovem, perante o Tribunal, o recolhimento das referidas quantias aos cofres do Fundo Nacional de Assistência Social, nos termos do art. 23, inciso III, alínea "a", da citada lei, c/c o art. 214, inciso III, alínea "a", do Regimento Interno do TCU.  
		Débitos relacionados ao responsável Jose Antônio Lima Ferreira:
	Data de ocorrência
	Valor histórico (R$) 

	24/3/2008
	2.400,00

	2/4/2008
	655,12

	2/4/2008
	1.295,06

	2/4/2008
	1.295,06

	13/6/2008
	412,30

	13/6/2008
	1.008,82

	16/6/2008
	331,93

	16/6/2008
	331,93

	18/6/2008
	79,14

	19/6/2008
	24,00

	20/6/2008
	90,00

	23/6/2008
	579,50

	23/6/2008
	513,00

	1/7/2008
	1.614,90

	3/7/2008
	520,00

	22/7/2008
	331,93

	22/7/2008
	331,93

	28/7/2008
	681,33

	6/8/2008
	160,00

	12/8/2008
	90,00

	29/8/2008
	331,93

	29/8/2008
	331,93

	29/8/2008
	663,86

	8/9/2008
	129,50

	19/9/2008
	300,00

	22/9/2008
	663,86

	26/9/2008
	183,50

	30/10/2008
	212,00

	3/11/2008
	663,86

	3/11/2008
	279,97

	4/11/2008
	662,00

	4/11/2008
	485,00

	26/11/2008
	1.214,00

	26/11/2008
	214,00

	28/11/2008
	663,86

	11/3/2008
	4.000,00

	24/3/2008
	4.000,00

	24/3/2008
	3.950,00

	13/5/2008
	3.320,00

	13/5/2008
	1.250,00

	13/5/2008
	3.670,00

	13/5/2008
	11.960,00

	13/5/2008
	210,00

	21/5/2008
	1.622,40

	17/6/2008
	700,00

	17/6/2008
	546,00

	26/6/2008
	424,20

	7/7/2008
	230,00

	8/7/2008
	1.294,13

	8/7/2008
	416,36

	9/7/2008
	5.500,00

	10/7/2008
	5,00

	10/7/2008
	406,00

	21/7/2008
	45,12

	22/7/2008
	256,50

	23/7/2008
	517,75

	24/7/2008
	2.000,00

	24/7/2008
	18,05

	24/7/2008
	585,50

	28/7/2008
	941,11

	5/8/2008
	3.545,90

	12/8/2008
	4.300,00

	26/8/2008
	700,00

	26/8/2008
	530,00

	27/8/2008
	119,00

	10/9/2008
	7.932,00

	18/9/2008
	331,93

	22/9/2008
	331,93

	29/9/2008
	626,00

	16/10/2008
	120,00

	17/10/2008
	400,00

	26/11/2008
	331,93

	8/12/2008
	1.541,31

	15/12/2008
	530,00

	16/12/2008
	2.100,00

	22/12/2008
	423,00

	23/12/2008
	2.341,61

	23/12/2008
	291,85

	24/3/2008
	300,00

	24/3/2008
	350,00

	16/5/2008
	655,12

	19/5/2008
	655,12

	3/6/2008
	50,73

	1/7/2008
	450,00

	5/8/2008
	450,00

	9/9/2008
	400,00

	27/10/2008
	275,00

	29/10/2008
	374,60

	30/10/2008
	54,80

	26/11/2008
	300,00

	17/12/2008
	465,00

	23/12/2008
	331,20

	24/3/2008
	1.560,00

	14/5/2008
	65,00

	15/5/2008
	65,00

	19/5/2008
	65,00

	19/5/2008
	65,00

	19/5/2008
	65,00

	20/5/2008
	65,00

	20/5/2008
	65,00

	21/5/2008
	65,00

	21/5/2008
	65,00

	21/5/2008
	65,00

	28/5/2008
	65,00

	11/6/2008
	65,00

	16/6/2008
	65,00

	16/6/2008
	65,00

	16/6/2008
	65,00

	16/6/2008
	65,00

	16/6/2008
	65,00

	16/6/2008
	65,00

	17/6/2008
	65,00

	19/6/2008
	65,00

	23/6/2008
	65,00

	23/6/2008
	65,00

	24/6/2008
	65,00

	24/6/2008
	65,00

	24/6/2008
	65,00

	25/6/2008
	65,00

	27/6/2008
	65,00

	27/6/2008
	65,00

	27/6/2008
	65,00

	27/6/2008
	65,00

	27/6/2008
	65,00

	30/6/2008
	65,00

	30/6/2008
	65,00

	1/7/2008
	65,00

	4/7/2008
	65,00

	4/7/2008
	65,00

	8/7/2008
	0,35

	8/7/2008
	17,50

	14/7/2008
	65,00

	30/7/2008
	65,00

	30/7/2008
	65,00

	31/7/2008
	65,00

	31/7/2008
	65,00

	1/8/2008
	65,00

	1/8/2008
	65,00

	4/8/2008
	65,00

	4/8/2008
	65,00

	4/8/2008
	65,00

	4/8/2008
	65,00

	14/8/2008
	65,00

	1/9/2008
	65,00

	1/9/2008
	65,00

	1/9/2008
	65,00

	1/9/2008
	65,00

	2/9/2008
	65,00

	2/9/2008
	65,00

	3/9/2008
	65,00

	3/9/2008
	65,00

	4/9/2008
	65,00

	8/9/2008
	65,00

	16/9/2008
	65,00

	17/9/2008
	65,00

	22/9/2008
	65,00

	22/9/2008
	65,00

	23/9/2008
	65,00

	23/9/2008
	65,00

	23/9/2008
	65,00

	24/9/2008
	65,00

	24/9/2008
	65,00

	26/9/2008
	65,00

	26/9/2008
	65,00

	26/9/2008
	65,00

	26/9/2008
	65,00

	29/9/2008
	65,00

	20/10/2008
	65,00

	22/10/2008
	65,00

	22/10/2008
	65,00

	22/10/2008
	65,00

	23/10/2008
	65,00

	27/10/2008
	65,00

	27/10/2008
	65,00

	27/10/2008
	65,00

	27/10/2008
	65,00

	30/10/2008
	65,00

	6/11/2008
	65,00

	10/11/2008
	65,00

	24/11/2008
	65,00

	24/11/2008
	65,00

	24/11/2008
	65,00

	24/11/2008
	65,00

	25/11/2008
	65,00

	25/11/2008
	65,00

	25/11/2008
	65,00

	26/11/2008
	65,00

	27/11/2008
	65,00

	27/11/2008
	65,00

	27/11/2008
	65,00

	27/11/2008
	65,00

	23/12/2008
	65,00

	24/12/2008
	65,00

	24/12/2008
	65,00

	24/12/2008
	65,00

	24/12/2008
	65,00

	24/12/2008
	65,00

	24/12/2008
	65,00

	24/12/2008
	65,00

	24/12/2008
	65,00

	29/12/2008
	65,00

	Débitos relacionados ao responsável Geraldo Francisco de Morais:
	Data de ocorrência
	Valor histórico (R$) 

	1/1/2009
	60,23

	1/1/2009
	4,65

	1/1/2009
	20,66

	1/1/2009
	2.000,00

	2/1/2009
	663,86

	6/1/2009
	7.898,20

	21/1/2009
	780,00

Aplicar individualmente aos responsáveis José Antônio Lima Ferreira (CPF XXX.975.962-XX) e Geraldo Francisco de Morais (CPF XXX.098.531-XX) , a multa prevista no art. 57 da Lei 8.443/1992 c/c o art. 267 do Regimento Interno do TCU, fixando-lhes o prazo de quinze dias, a contar da notificação, para que comprovem, perante o Tribunal (art. 214, III, alínea "a", do Regimento Interno do TCU) , o recolhimento das dívidas aos cofres do Tesouro Nacional, atualizadas monetariamente desde a data do acórdão que vier a ser proferido por este Tribunal até a do efetivo recolhimento, se pagas após o vencimento, na forma da legislação em vigor;
autorizar, desde logo, a cobrança judicial das dívidas, caso não atendidas a notificação, na forma do disposto no art. 28, inciso II, da Lei 8.443/1992;
autorizar também, desde logo, se requerido, com fundamento no art. 26, da Lei 8.443, de 1992, c/c o art. 217, §§ 1º e 2º do Regimento Interno do TCU, o parcelamento da dívida em até 36 parcelas, incidindo, sobre cada parcela, corrigida monetariamente, os correspondentes acréscimos legais, fixando-lhe o prazo de quinze dias, a contar do recebimento da notificação, para comprovar, perante o Tribunal, o recolhimento da primeira parcela, e de trinta dias, a contar da parcela anterior, para comprovar os recolhimentos das demais parcelas, devendo incidir, sobre cada valor mensal, atualizado monetariamente, os juros de mora devidos, no caso do débito, na forma prevista na legislação em vigor, alertando o responsável de que a falta de comprovação do recolhimento de qualquer parcela importará o vencimento antecipado do saldo devedor, nos termos do § 2º do art. 217 do Regimento Interno deste Tribunal; 
remeter cópia do acórdão que vier a ser prolatado pelo Tribunal, ao Procurador-Chefe da Procuradoria da República no Estado do Pará, nos termos do art. 209, § 7º, do Regimento Interno/TCU, para ajuizamento das ações cabíveis, informando-lhe que o inteiro teor da deliberação pode ser consultado no endereço http://www.tcu.gov.br/acordaos; e
enviar cópia do Acórdão que vier a ser proferido à Secretaria Especial do Desenvolvimento Social e à responsável, para ciência, informando que a presente deliberação, acompanhada do Relatório e do Voto que a fundamenta, está disponível para a consulta no endereço www.tcu.gov.br/acordaos, além de esclarecer que, caso requerido, o TCU poderá fornecer sem custos as correspondentes cópias, de forma impressa."
É o Relatório.

não há

Procurador Rodrigo Medeiros de Lima

TOMADA DE CONTAS ESPECIAL. RECURSOS DO FUNDO NACIONAL DE ASSISTÊNCIA SOCIAL (FNAS). OMISSÃO NO DEVER DE PRESTAR CONTAS. CITAÇÃO DO EX-PREFEITO E DE SEU SUCESSOR. REVELIA. CONTAS IRREGULARES. DÉBITO. MULTA. COMUNICAÇÕES.

TOMADA DE CONTAS ESPECIAL (TCE)

Secretaria de Controle Externo de Tomada de Contas Especial (SecexTCE)

Este processo trata de tomada de contas especial referente a recursos da ordem de R$ 122.000,00 (valor histórico) repassados ao Município de Brejo Grande do Araguaia/PA pelo Fundo Nacional de Assistência Social (FNAS) para execução dos programas de Proteção Social Básica (PSB) e Proteção Social Especial (PSE) .
2. De acordo com a Nota Técnica 3837/2015, do então Ministério do Desenvolvimento Social (peça 1, p. 4-6) , trata-se de recursos transferidos em 2008, cujo prazo para a prestação de contas findou em 2009. 
3. Portanto, com base nos elementos disponíveis inicialmente nos autos, podia-se afirmar que coube ao ex-prefeito José Antônio Lima Ferreira (gestão 2005-2008) a aplicação dos valores e, consequentemente, por força de lei e da Constituição, ele era o responsável a demostrar o correto emprego dos recursos. Seu sucessor, o ex-prefeito Geraldo Francisco de Morais (gestão 2009-2012) estava incumbido da prestação das contas.
4. No entanto, nenhum elemento foi apresentado a título de prestação de contas, sendo necessária, dessa forma, a responsabilização do prefeito que geriu os valores federais e também do prefeito sucessor.
5. Após a primeira citação ser realizada sem que fosse feita a devida delimitação das condutas dos ex-gestores, houve nova notificação, na forma sugerida pelo Ministério Público. Antes disso, foram realizadas diligências para esclarecimentos atinentes à movimentação das aludidas quantias.
6. Com a obtenção dos novos documentos, verificou-se que o montante de R$ 11.427,60 (valor histórico de 2009) foi transferido já na gestão de Geraldo Francisco de Morais, que, por isso, foi chamado a responder por essa parcela.
7. Tendo em vista que os responsáveis não compareceram aos autos, resta caracterizada sua revelia, tal como prevista no art. 12, § 3º, da Lei 8.443/1992. Por consequência, o processo deve ter continuidade com os elementos nele presentes.
8. Quanto ao débito imputado a Geraldo Francisco de Morais (prefeito sucessor) , o valor atualizado é inferior a R$ 30.000,00, sendo, portanto, inferior a R$ 100.000,00 - valor de referência para arquivamento de tomadas de contas especiais (art. 6º, I, da Instrução Normativa TCU 71/2012) . No entanto, o arquivamento não deve ocorrer em razão de já ter havido citação válida do responsável (art. 19, § 1º, c/c o art. 6º, I, ambos da mesma referida IN) . Assim, esse ex-prefeito deve ter suas contas julgadas irregulares e ser condenado a ressarcir o erário desses valores recebidos pela prefeitura em 2009. Também considero adequada a aplicação de multa proporcional ao débito, prevista no art. 57 da Lei 8.443/1992, no valor de R$ 3.000,00.
9. Além dessa parcela do débito, Geraldo Francisco de Morais foi responsável pela não apresentação da prestação de contas relativa aos valores transferidos em 2008 e geridos por seu antecessor. Entendo que se trata de conduta independente da primeira, atinente a quantias distintas das que compõem o débito a ele imposto. Desse modo, em divergência ao que propõem a unidade técnica e o Ministério Público, penso que cabe a aplicação da multa do art. 58, II, da Lei 8.443/1992, para a qual atribuo o valor de R$ 15.000,00, exclusivamente para punir sua conduta omissa acerca da prestação de contas.
10. Por seu turno, o responsável que administrou a maior parte dos valores, José Antônio Lima Ferreira, deve ter suas contas especiais julgadas irregulares, com a condenação em debito pelo valor por que foi citado, sendo-lhe aplicada a multa do art. 57 da Lei 8.443/1992 no valor de R$ 20.000,00.
Enfim, em acolhimento a parte da proposta da unidade técnica, ratificada pela Procuradoria, Voto para que seja adotado o Acórdão que ora submeto ao escrutínio do Colegiado.
TCU, Sala das Sessões Ministro Luciano Brandão Alves de Souza, em 2 de fevereiro de 2021.
RAIMUNDO CARREIRO 
Relator